【裁判字號】    98,裁,3242
【裁判日期】    981217
【裁判案由】    有關土地事務
【裁判全文】
最  高  行  政  法  院  裁  定
                                      98年度裁字第3242號
抗  告  人  甲○○
上列抗告人因與相對人高雄市政府地政處三民地政事務所等2相
對人間有關土地事務事件，對於中華民國98年4月22日高雄高等
行政法院98年度訴字第15號裁定，提起抗告，本院裁定如下︰
    主  文
抗告駁回。
抗告訴訟費用由抗告人負擔。
    理  由
一、按抗告法院認抗告為不合法或無理由者，應為駁回抗告之裁
    定。
二、本件抗告人於民國96年9月6日向訴外人周阿添買受取得坐落
    高雄市○○區○○段（下稱義民段）979地號土地及地上建
    物，並於97年6月30日以義民段979地號土地於76年間地籍圖
    重測時遭篡改地籍界址，致重測前後界址位移及重測前後新
    舊地籍圖差異為由，於97年6月30日向相對人高雄市政府地
    政處三民地政事務所提出異議書，請求更正，經該所以97年
    7月10日高市地民二字第0970005878號函復，略以：「．．
    ．經查旨揭地號土地已於76年間重測結果公告確定並辦竣土
    地標示變更登記，台端若仍對重測結果異議，因重測業務非
    本所職掌，請逕向主管機關高雄市政府地政處申辦．．．。
    」抗告人不服，對相對人高雄市政府地政處三民地政事務所
    提起訴願，遭決定不受理，遂對相對人高雄市政府地政處提
    起本件行政訴訟，並於起訴後追加相對人高雄市政府地政處
    三民地政事務所為相對人。本件原裁定略以：（一）關於相
    對人高雄市政府地政處部分：1.抗告人對相對人高雄市政府
    地政處起訴請求之標的有二：(1)訴願決定及原處分（即相
    對人高雄市政府地政處三民地政事務所97年7月10日高市地
    民二字第0970005878號函）均撤銷。(2)相對人高雄市政府
    地政處對於抗告人97年6月30日之異議書應作成恢復義民段
    979地號土地原來界址及將被位移之土地面積返還抗告人之
    行政處分。2.查義民段979地號土地於76年辦理地籍圖重測
    ，該土地原所有權人周阿添於地籍圖重測地籍調查指界時，
    與鄰地義民段980地號土地所有權人李義雄指界不一致，產
    生界址糾紛，雙方於76年5月7日召開之界址糾紛協調會達成
    ：「雙方同意以乙方（即李義雄）所申請新興地政事務所所
    鑑界之鋼釘連接線為雙方共同界址。但該界址影響到甲方（
    即周阿添）所有現況房屋，乙方同意保持現使用狀況。若甲
    方要整建時須自動退縮至現雙方所同意之界址。若乙方須用
    土地時，甲方願無條件拆屋還地，但乙方須無償替甲方整作
    牆壁。．．．。」之協議，相對人高雄市政府地政處前土地
    測量大隊（下稱土地測量大隊）即依地籍測量實施規則第19
    1條規定，據以辦理戶地測量，重測成果經相對人高雄市政
    府地政處以76年5月29日76高市地政測字第7852號公告30日
    （自76年6月4日起至同年7月4日止），公告期間周阿添及李
    義雄均無異議確定，相對人高雄市政府地政處三民地政事務
    所乃據以辦理標示變更登記（義民段979地號土地重測後面
    積增加3.87平方公尺，義民段980地號土地重測後面積減少
    28.04平方公尺）。抗告人於96年9月6日買賣取得系爭義民
    段979地號土地，買受時已獲出賣人告知系爭建物有越界至
    義民段980地號土地建築情事，惟抗告人於97年6月30日以義
    民段979地號土地於76年重測時遭篡改地籍界址，致重測前
    後界址位移及重測前後新舊地籍圖差異為由，向相對人高雄
    市政府地政處三民地政事務所提出異議，請求更正，經該所
    以97年7月10日高市地民二字第0970005878號函復，略以：
    「．．．經查旨揭地號土地已於76年間重測結果公告確定並
    辦竣土地標示變更登記，台端若仍對重測結果異議，因重測
    業務非本所職掌，請逕向主管機關高雄市政府地政處申辦．
    ．．。」等情。查抗告人對相對人高雄市政府地政處三民地
    政事務所上開函文雖有提起訴願，惟其訴願對象為相對人高
    雄市政府地政處三民地政事務所，並非相對人高雄市政府地
    政處，故本件既係抗告人向相對人高雄市政府地政處三民地
    政事務所提出申請，而由相對人高雄市政府地政處三民地政
    事務所對抗告人答覆，從而，抗告人既未依法向相對人高雄
    市政府地政處提出申請，相對人高雄市政府地政處亦未對抗
    告人作成處分或怠於處分，抗告人亦未曾對相對人高雄市政
    府地政處提起訴願，則抗告人逕以其為被告提起如上所述之
    訴訟，揆諸上開法條規定，即與撤銷訴訟及課予義務訴訟要
    件不符，其訴並非合法，應予駁回。（二）關於相對人高雄
    市政府地政處三民地政事務所部分：1.抗告人對相對人高雄
    市政府地政處三民地政事務所起訴請求之標的有二：(1)訴
    願決定及原處分（即相對人高雄市政府地政處三民地政事務
    所97年7月10日高市地民二字第0970005878號函）均撤銷。
    (2)相對人高雄市政府地政處三民地政事務所應撤銷義民段
    980地號土地所有權人之分割登記。2.依土地法第45條、第
    46條之3規定，可知辦理地籍圖重測之權責機關為縣（市）
    政府，地政機關僅係根據重測成果負責辦理土地標示變更登
    記業務而已。是有關義民段979、980地號土地之地籍圖重測
    既非相對人高雄市政府地政處三民地政事務所有權辦理事項
    ，該所自無從針對上開土地之地籍重測作成處分，則抗告人
    於97年6月30日向相對人高雄市政府地政處三民地政事務所
    請求辦理更正地籍，相對人高雄市政府地政處三民地政事務
    所以97年7月10日高市地民二字第0970005878號函復抗告人
    ，略以義民段979、980地號土地已於76年間重測結果公告確
    定並辦竣土地標示變更登記，抗告人若仍對重測結果異議，
    因重測業務非相對人高雄市政府地政處三民地政事務所之職
    掌，請抗告人逕向主管機關高雄市政府地政處申辦等語，核
    係就上開土地重測過程及職掌機關對抗告人所為之說明，並
    未對抗告人請求更正義民段979、980地號土地地籍作成處分
    ，並不發生具體之法律上效果，不能謂為行政處分，抗告人
    復對之提起訴願及行政訴訟，即非合法。3.又抗告人請求相
    對人高雄市政府地政處三民地政事務所應撤銷義民段980地
    號土地所有權人之分割登記部分，查抗告人此項請求核係請
    求相對人高雄市政府地政處三民地政事務所作成一定之行政
    處分，依前引行政訴訟法第5條規定，抗告人應先向相對人
    高雄市政府地政處三民地政事務所提出申請，經相對人高雄
    市政府地政處三民地政事務所否准或怠於處分後，經訴願程
    序，抗告人始得對相對人高雄市政府地政處三民地政事務所
    提起課予義務訴訟，然抗告人既未先經申請，亦未經訴願程
    序，逕向相對人高雄市政府地政處三民地政事務所提起上開
    訴訟，即與行政訴訟法第5條之規定不符，並非合法等詞，
    裁定駁回抗告人在原審之訴。
三、抗告意旨略謂：依據訴願法第4條第2項、第58條及第61條之
    規定，抗告人向原處分機關高雄市政府地政處三民地政事務
    所提具訴願書及請求調查證據時，均於訴願書字尾請求高雄
    市政府地政處三民地政事務所轉呈訴願管轄機關。且相對人
    間具上下從屬關係，有職掌相關業務往來。如相對人高雄市
    政府地政處三民地政事務所認抗告人所申請非其原始業務範
    圍時，有義務將申請書及訴願書轉交原管轄機關，而非僅言
    非其業務範圍，怠為處分。且高雄市政府地政處亦依法提出
    答辯，訴願行政救濟效力已及於相對人高雄市政府地政處。
    依上開法條規定可知抗告人已依法提起訴願。抗告人曾於準
    備程序陳明，抗告人係向高雄市訴願委員會提起訴願，而訴
    願書係向高雄市政府地政處三民地政事務所所提出，然原裁
    定曲解抗告人原意，認抗告人未對高雄市政府地政處提出訴
    願，而未審酌有利抗告人之部分，有違行政程序法第9條規
    定。抗告人關於撤銷義民段980地號土地所有權人分割登記
    之訴之聲明，係該證據出現乃抗告人提出訴願後之訴願繫屬
    期間，且抗告人有被拆屋還地之急迫性，縱不符行政訴訟法
    第5條之規定，然經相對人高雄市政府地政處三民地政事務
    所於準備程序時陳明願繼續訴訟，且分割登記非有法院判決
    不得撤銷，應認兩造已有合意，符合行政訴訟法第111條之
    規定等語。
四、本院查：
（一）按行政訴訟法第4條第1項規定：「人民因中央或地方機關
      之違法行政處分，認為損害其權利或法律上之利益，經依
      訴願法提起訴願而不服其決定，或提起訴願逾3個月不為
      決定，或延長訴願決定期間逾2個月不為決定者，得向高
      等行政法院提起撤銷訴訟。」提起撤銷訴訟，須人民因中
      央或地方機關之違法行政處分，認為損害其權利或法律上
      之利益，經提起訴願而不服其決定者，始得向行政法院提
      起。而所謂行政處分，係指行政機關就公法上具體事件所
      為之決定或其他公權力措施而對外直接發生法律效果之單
      方行政行為，行政程序法第92條第1項及訴願法第3條第1
      項定有明文。又行政訴訟法第5條規定：「（第1項）人民
      因中央或地方機關對其依法申請之案件，於法令所定期間
      內應作為而不作為，認為其權利或法律上利益受損害者，
      經依訴願程序後，得向高等行政法院提起請求該機關應為
      行政處分或應為特定內容之行政處分之訴訟。（第2項）
      人民因中央或地方機關對其依法申請之案件，予以駁回，
      認為其權利或法律上利益受違法損害者，經依訴願程序後
      ，得向高等行政法院提起請求該機關應為行政處分或應為
      特定內容之行政處分之訴訟。」提起課予義務訴訟，須為
      依法申請之案件，中央或地方機關作成否准之行政處分或
      於法令規定期間內未作成行政處分，並經訴願程序為其前
      提，若未申請而無行政處分或未經訴願程序，遽行提起課
      予義務訴訟，即非合法。
（二）次按「地籍測量，如由該管直轄市或縣（市）政府辦理，
      其實施計畫應經中央地政機關之核定。」「（第1項）重
      新實施地籍測量之結果，應予公告，其期間為30日。（第
      2項）土地所有權人認為前項測量結果有錯誤，除未依前
      條之規定設立界標或到場指界者外，得於公告期間內，向
      該管地政機關繳納複丈費，聲請複丈。經複丈者，不得再
      聲請複丈。（第3項）逾公告期間未經聲請複丈或複丈結
      果無誤或經更正者，地政機關應即據以辦理土地標示變更
      登記。」土地法第45條、第46條之3定有明文。可知，對
      地籍重測之結果如有異議，得於公告期間內聲請複丈，逾
      公告期間未經聲請複丈或複丈結果無誤或經更正者，地政
      機關應即據以辦理土地標示變更登記。又依土地法第47條
      規定授權訂定之地籍測量實施規則第2條規定：「本規則
      所稱主管機關：中央為內政部；直轄市為直轄市政府；縣
      （市）為縣（市）政府。」地方制度法第18條第1項第1款
      第4目規定：「下列各款為直轄市自治事項：一、關於組
      織及行政管理事項如下：．．．（四）直轄市土地行政。
      」直轄市土地行政屬地方自治事項，及同法第27條第1項
      規定：「直轄市政府．．．就其自治事項，得依其法定職
      權．．．，訂定自治規則」。高雄市政府地政處組織規程
      係依高雄市政府組織自治條例第6條授權訂定，其第3條第
      2項規定，戶地測量、地籍圖重測係為高雄市政府地政處
      之職掌。綜此，相對人高雄市政府地政處為高雄市辦理地
      籍測量、地籍圖重測之權責機關，而其各地政事務所僅係
      根據重測成果負責辦理土地標示變更登記業務。
（三）相對人高雄市政府地政處三民地政事務所部分：
      本件抗告人於96年9月6日向訴外人周阿添買受取得義民段
      979地號土地及地上建物，並於97年6月30日以義民段979
      地號土地於76年間地籍圖重測時遭篡改地籍界址，致重測
      前後界址位移及重測前後新舊地籍圖差異為由，向相對人
      高雄市政府地政處三民地政事務所提出異議書，請求更正
      地籍圖。依前揭規定及說明，地籍測量、地籍圖重測並非
      相對人高雄市政府地政處三民地政事務所之權責，自無權
      限就地籍重測或更正地籍圖作成行政處分。查相對人高雄
      市政府地政處三民地政事務所以97年7月10日高市地民二
      字第0970005878號函復抗告人，略以：「．．．義民段97
      9、980地號土地已於76年間重測結果公告確定並辦竣土地
      標示變更登記，台端若仍對重測結果異議，因重測業務非
      本所職掌，請逕向主管機關高雄市政府地政處申辦」等語
      ，核上開函文性質，僅為單純事實之敘述、理由之說明，
      對抗告人之權利並未發生何不利之法律效果，非屬行政處
      分，人民即不得對之提起撤銷訴訟。又抗告人請求相對人
      高雄市政府地政處三民地政事務所應撤銷義民段980地號
      土地所有權人之分割登記部分，核係訴請相對人高雄市政
      府地政處三民地政事務所作成一定之行政處分，為課予義
      務訴訟，然抗告人並未先經申請，亦未經訴願程序，其逕
      行起訴，即與行政訴訟法第5條規定不符，其訴亦非合法
      。從而原裁定駁回抗告人在原審對相對人高雄市政府地政
      處三民地政事務所提起之上開撤銷訴訟及課予義務訴訟，
      並無違誤。抗告意旨仍執詞主張：關於撤銷義民段980地
      號土地所有權人分割登記之訴之聲明，縱不符行政訴訟法
      第5條之規定，然應認兩造已有合意，符合行政訴訟法第
      111條之規定云云，指摘原裁定違背法令，要非可採。抗
      告人求予廢棄，難認有理由，應予駁回。
（四）相對人高雄市政府地政處部分：
      抗告人上開向相對人高雄市政府地政處三民地政事務所提
      出異議書請求更正地籍圖，核該異議書內容，係對前手於
      76年間業已辦理地籍重測及界址確定之義民段979地號土
      地，表示不同意，並請求相對人高雄市政府地政處三民地
      政事務所更正地籍圖，相對人高雄市政府地政處三民地政
      事務所於97年7月10日高市地民二字第0970005878號函告
      知抗告人如仍對重測結果異議，應向主管機關即高雄市政
      府地政處申辦等語，未為主動移送，固難謂允洽，惟尚無
      礙抗告人就重測結果另向相對人高雄市政府地政處提出異
      議之請求。而抗告人均未另向相對人高雄市政府地政處提
      出異議之請求，僅不服相對人高雄市政府地政處三民地政
      事務所上開函文，以97年8月4日「訴願書」提起訴願，經
      由相對人高雄市政府地政處三民地政事務所送於訴願管轄
      機關高雄市政府；訴願程序中，抗告人補充提出97年9月1
      日「訴願書（請求調查證據）」狀，其不服之原處分機關
      及不服之函文仍明確載為高雄市政府地政處三民地政事務
      所及其97年7月10日高市地民二字第0970005878號函，核
      抗告人該書狀內容係請求高雄市政府訴願審議委員會就76
      年間高雄市政府地政處辦理系爭地籍重測為調查證據，經
      訴願機關審酌後，針對抗告人之訴願對象即高雄市政府地
      政處三民地政事務所97年7月10日高市地民二字第0970005
      878號函，作成97年11月12日高市府法一字第0970059635
      號訴願決定書，程序上亦核無不合。本件抗告人並未正式
      向高雄市政府地政處提出請求更正地籍圖或界址，縱認已
      於97年9月1日「訴願書（請求調查證據）」狀中同時附帶
      向高雄市政府地政處提出請求而高雄市政府地政處未作成
      一定之處分，惟抗告人亦迄未對高雄市政府地政處是否拒
      為處分或怠為處分而提起訴願之行政救濟。抗告意旨主張
      ：上開97年8月4日「訴願書」及97年9月1日「訴願書（請
      求調查證據）」狀之訴願行政救濟效力已及於相對人高雄
      市政府地政處云云，指摘原裁定違法，自非可採。從而原
      裁定以抗告人既係向相對人高雄市政府地政處三民地政事
      務所提出申請，由相對人高雄市政府地政處三民地政事務
      所以97年7月10日高市地民二字第0970005878號函答覆，
      而抗告人未向相對人高雄市政府地政處提出申請，亦未曾
      對相對人高雄市政府地政處提起訴願，則抗告人逕以高雄
      市政府地政處為被告提起撤銷訴願決定及高雄市政府地政
      處三民地政事務所97年7月10日高市地民二字第097000587
      8號函之撤銷訴訟及命相對人高雄市政府地政處對於抗告
      人97年6月30日之異議書應作成恢復義民段979地號土地原
      來界址及將被位移之土地面積返還抗告人之行政處分之課
      予義務訴訟，不符行政訴訟法第4條、第5條訴訟要件，以
      其訴不合法予以駁回，核無違誤。抗告人求予廢棄，亦難
      認有理由，應予駁回。
五、依行政訴訟法第104條、民事訴訟法第95條、第78條，裁定
    如主文。
中    華    民    國    98    年    12    月    17    日
                    最高行政法院第一庭
                        審判長法官  鄭  淑  貞
                              法官  林  茂  權
                              法官  楊  惠  欽
                              法官  陳  金  圍
                              法官  胡  方  新
以  上  正  本  證  明  與  原  本  無  異
中    華    民    國    98    年    12    月    18    日
                              書記官  郭  育  玎


司法院資訊處製作；財團法人民間司法改革基金會備份。
